臺灣臺北地方法院刑事判決　　　　　　　 94年度易字第442號
　　公　訴　人　臺灣臺北地方法院檢察署檢察官
　　被　　　告　甲○○
　　選任辯護人　魏千峰律師
上開被告因誹謗案件，經檢察官提起公訴（九十三年度偵續字第
三九二號），本院判決如下：
    主  文
甲○○無罪。
    理  由
一、公訴意旨略以：甲○○因不滿乙○○對總統陳水扁所為之言
    論，竟意圖散布於眾，毀損乙○○名譽之犯意，撰寫「阿扁
    的手‧政客的嘴」一文刊登在民國九十二年五月二十九日之
    「自由時報」第十九頁「甲○○專欄」，刊載「現在他卻拿
    國家元首身體的缺陷來進行政治鬥爭，這種政客的居心之惡
    毒與陰狠，實在令人不寒而慄。」、「過去臺灣人是很古意
    的，尤其是鄉下出身的人，多有一份憨厚與老實。可是這個
    出身中南部土生土長的蔡某人，所表現出來的特質，確恰恰
    相反。」、「此人不顧李登輝曾經對他的提拔，為了政治鬥
    爭而如此翻臉無情，也難怪會被他同黨的候選人指責其為人
    卑鄙了。絕情也就算了，但是該員對國民黨黨史的無知，而
    敢如此大放厥詞，實在厚顏無比。他的厚顏無知‧‧‧。」
    、「但是對於那些專門幫外來宰制者搬道具、跑龍套的貨色
    ，尤感不齒。」等不實文字，使不特定之多數人均得以共見
    共聞，顯已足毀損乙○○之聲譽，因認甲○○涉犯刑法第三
    百一十條第二項之加重誹謗罪嫌云云。
二、按犯罪事實應依證據認定之，無證據不得認定犯罪事實，又
    不能證明被告犯罪者，應諭知無罪之判決，刑事訴訟法第一
    百五十四條第二項及第三百零一條第一項分別定有明文。次
    按言論自由為人民之基本權利，憲法第十一條有明文保障，
    國家應給予最大限度之維護，俾其實現自我、溝通意見、追
    求真理及監督各種政治或社會活動之功能得以發揮。惟為兼
    顧對個人名譽、隱私及公共利益之保護，法律尚非不得對言
    論自由依其傳播方式為合理之限制。刑法第三百十條第一項
    及第二項誹謗罪即係保護個人法益而設，為防止妨礙他人之
    自由權利所必要，符合憲法第二十三條規定之意旨。至刑法
    同條第三項前段以對所誹謗之事，能證明其為真實者不罰，
    係針對言論內容與事實相符者之保障，並藉以限定刑罰權之
    範圍，非謂指摘或傳述誹謗事項之行為人，必須自行證明其
    言論內容確屬真實，始能免於刑責。惟行為人雖不能證明言
    論內容為真實，但依其所提證據資料，認為行為人有相當理
    由確信其為真實者，即不能以誹謗罪之刑責相繩，此有司法
    院大法官第五百零九號解釋文足資參照；而司法機關亦應具
    體衡量案件中法律欲保護的法益與相對的基本權限制，據以
    決定系爭法律的解釋適用，追求個案中相衝突之基本權的最
    適調和。由誹謗行為所引起的社會爭議，基本上便是一種典
    型的基本權衝突問題；蓋此際表意人所得向國家主張之言論
    自由防禦權，會與人格名譽受侵害者所得要求國家履行的基
    本權保護義務，發生碰撞衝突。面對此項難題，立法者一方
    面必須給予受到侵擾的人格名譽權益以適當之保護，滿足國
    家履行保護義務的基本要求，他方面亦須維持言論自由的適
    度活動空間，不得對其造成過度之干預限制。立法者藉由第
    三百十條之規定，進一步設定了誹謗罪的可罰性範圍。簡言
    之，其係以言論事實陳述的「真實性」以及「公共利益關連
    性」兩項標準，對於此際所涉及的基本權衝突情形做了類型
    區分，並分別做了不同的價值權衡。從而，於言論人所為的
    事實陳述係真實且與公共利益相關時，基於此際言論自由之
    保護應優先於人格名譽權益維護之價值權衡，立法者特將之
    排除於誹謗罪之處罰範圍外；而在所為事實陳述不真實或雖
    真實但僅涉及私德而與公共利益無關的情形，立法者則認為
    此際的人格名譽權益重於言論自由之價值，故此際侵犯到他
    人人格名譽法益之言論表現，必須受到刑法之制裁。立法者
    以事實陳述之「真實性」以及「公共利益關連性」兩項基準
    進行權衡的作法及其結論，固然具有一定的合理性；但是如
    過分執著於真實性的判別標準或對真實性為僵硬之認定解釋
    ，恐將有害於現代社會的資訊流通。蓋在社會生活複雜、需
    求快速資訊的現代生活中，若要求行為人必須確認所發表資
    訊的真實性，其可能必須付出過高的成本，或因為這項要求
    而畏於發表言論，產生所謂的「寒蟬效果」（chilling eff
    ect）， 若將第三百十條第三項之規定，解釋為行為人必須
    負證明所言確為真實的責任，更無異於要求行為人必須證明
    自己的行為不構成犯罪，亦違反了刑事法上「被告不自證己
    罪」的基本原則，為避免上開違憲狀態之發生，吾人實應對
    第三百十條之處罰範圍做嚴格之認定，而對第三百十條第三
    項規定，做取向於合乎憲法意旨的解釋。因而，所言為真實
    之舉證責任不應加諸於行為人，法院對於系爭言論是否為真
    實仍有發現之責任；並且對於所謂「能證明為真實」其證明
    強度不必至於客觀的真實，只要行為人並非故意捏造虛偽事
    實，或並非因重大的過失或輕率而致其所陳述與事實不符，
    皆應將之排除於第三百十條之處罰範圍外，認行為人不負相
    關刑責，亦經大法官蘇俊雄於同號解釋文之協同意見書中闡
    釋甚明。是依據司法院大法官會議釋字五○九號解釋之上開
    意旨，刑法第三百十一條就特定情形免除於刑法罪責外而不
    予處罰之規定，亦可認係本此相同之旨趣所為之規定，因之
    對於誹謗罪阻卻刑罰之標準，應從寬採取「合理評論原則」
    及「實際惡意」原則。所謂「實際惡意」原則在應用上，係
    謂表意人對於具體事實有合理之懷疑或推理，而依其個人主
    觀之價值判斷，公平合理地提出主觀之評論意見，且非以損
    害他人名譽為惟一之目的者，不問其評論之事實是否真實，
    始可推定表意人係出於善意，得免去刑責之處罰，亦有最高
    法院所著九十三年度臺非字第一六二號裁判要旨可參。
三、公訴人認甲○○涉犯刑法第三百十條第二項之加重誹謗罪嫌
    ，係以被告供述、告訴人乙○○之指訴及自由時報九十二年
    五月二十九日之「甲○○專欄」文章（下稱系爭文章）為其
    論據。訊據甲○○固坦稱自由時報九十二年五月二十九日之
    甲○○專欄文章內容為其所撰寫，並有撰寫公訴人所指之內
    容等情，惟堅決否認有何加重誹謗之犯行，並辯稱：伊撰寫
    系爭文章所用如公訴人所指訴之文字，係基於評論之目的，
    且需合併與上下文觀察，屬於對可受公評之事為適當之評論
    ，伊並無誹謗乙○○名譽之惡意。經查：
（一）系爭文章為甲○○所撰寫而發表於九十二年五月二十九日
      之自由時報，並於文章中敘及「現在他（指告訴人）卻拿
      國家元首身體的缺陷來進行政治鬥爭，這種政客的居心之
      惡毒與陰狠，實在令人不寒而慄。」、「過去臺灣人是很
      古意的，尤其是鄉下出身的人，多有一份憨厚與老實。可
      是這個出身中南部土生土長的蔡某人，所表現出來的特質
      ，確恰恰相反。」、「此人不顧李登輝曾經對他的提拔，
      為了政治鬥爭而如此翻臉無情，也難怪會被他同黨的候選
      人指責其為人卑鄙了。絕情也就算了，但是該員對國民黨
      黨史的無知，而敢如此大放厥詞，實在厚顏無比。他的厚
      顏無知‧‧‧。」、「但是對於那些專門幫外來宰制者搬
      道具、跑龍套的貨色，尤感不齒。」文字等節，為甲○○
      自白在卷可據，核與告訴人之指訴情節相符，且有九十二
      年五月二十九日自由時報之剪報在卷可參，自堪信與真實
      相符。
（二）觀諸系爭文章之上下文，甲○○敘及「現在他（指告訴人
      ）卻拿國家元首身體的缺陷來進行政治鬥爭，這種政客的
      居心之惡毒與陰狠，實在令人不寒而慄。」、「過去臺灣
      人是很古意的，尤其是鄉下出身的人，多有一份憨厚與老
      實。可是這個出身中南部土生土長的蔡某人，所表現出來
      的特質，確恰恰相反。」等文字時，係針對告訴人表示國
      民黨已蒐集資料欲待總統大選接近時再針對陳水扁總統手
      臂有問題無法當兵之議題好好修理之部分所為之評論，另
      甲○○提及「此人不顧李登輝曾經對他的提拔，為了政治
      鬥爭而如此翻臉無情，也難怪會被他同黨的候選人指責其
      為人卑鄙了。絕情也就算了，但是該員對國民黨黨史的無
      知，而敢如此大放厥詞，實在厚顏無比。他的厚顏無知‧
      ‧‧。」及「但是對於那些專門幫外來宰制者搬道具、跑
      龍套的貨色，尤感不齒。」等文字時，則係就乙○○曾發
      表中國國民黨黨產的問題都是在李登輝前總統時期發生之
      言論所為之評論，是本案自應就公訴人所起訴妨害乙○○
      名譽之字詞與甲○○撰寫各該段字詞所針對之事項合併觀
      察以判斷甲○○是否應以加重誹謗罪論處，並不能單以系
      爭文章內含上開文字即認甲○○構成加重誹謗罪。
（三）查陳水扁總統係因肘關節脫臼右側、肘關節外展無力及肘
      關節變形等原因，於五十九年七月三日經兵役檢查單位評
      定為丙等體位而依當時之兵役法規定僅需服乙種國民兵役
      ，並不需服常備兵役及補充兵役等情，此有卷附臺南縣政
      府九十四年八月十二日所發府民勤字第○九四○一七一九
      四四號函附資料及斯時之兵役法第三十四條、第十五條至
      第十七條可據，可知陳水扁總統確係因肢體殘障而無法服
      普通兵役，並無虛假。另國民黨黨產及及相關單位係於三
      十四年臺灣光復後起陸續接收日產或經由政府機關贈與、
      轉帳或補助之方式取得不動產，亦有全民監督黨產改革聯
      盟九十四年八月十九日所發（九十四）全盟字第○○一號
      函附資料及王泰升教授、黃世鑫教授及李心怡所發表之文
      章在卷可參，可知中國國民黨黨產之相關爭議確實於臺灣
      光復時即已發生，並非肇始於李登輝前總統擔任中國國民
      黨黨主席時期。再參酌卷附九十一年九月十一日之自由時
      報、九十二年五月二十七日之臺灣日報、九十年十一月二
      十九日之自由時報及中國時報剪報，可知告訴人曾對外表
      示：「國民黨在兩蔣時代哪有錢？是在前主席李登輝任內
      才開始有錢，也是在李登輝時代才被批為黑金，一切的疑
      惑都發生在李登輝時期。」、「陳水扁總統也沒有當兵，
      至於陳總統曾講說是因為手臂有問題才沒有當兵，不過這
      是他的Story ，文傳會已經蒐集好資料，等總統大選近的
      時候，國民黨再來談這個問題，到時候會好好修理他。」
      與告訴人同黨之陳雪芬亦曾公開向告訴人表示：「你憑什
      麼質疑別人？卑劣、卑劣，你不光明磊落，不是正人君子
      ，不配選立法委員。」，綜觀上開證據資料，可見甲○○
      所撰寫系爭文章所提及之事實陳述，均有所本，且係因針
      對具體事實加以合理之推理，再依其主觀之價值判斷所為
      公平合理之評論意見，並非故意捏造虛偽事實加以評論，
      亦非以損害告訴人名譽為唯一之目的，本案實無從認定甲
      ○○就該文字之使用有何實際惡意，且告訴人於甲○○撰
      寫並發表系爭文章時係擔任中國國民黨之發言人及立法委
      員等職務，為公眾人物，就告訴人涉及政治、對不同政治
      黨派及理念之人發表言論之相關言行舉止，自屬可受公評
      之事，甲○○就告訴人對外公開發表之言論加以評論如公
      訴人前開指訴所示，尚難認逾越適當評論之範圍，是揆諸
      前開規定及說明，應認甲○○撰寫系爭文章使用前開字詞
      係對可受公評之事為適當善意之評論，自不得以刑法第三
      百十條第二項之加重誹謗罪刑相繩。
（四）綜上所述，公訴人所提出之證據並無法證明甲○○有加重
      誹謗之犯行，此外，復查無其他積極證據足資證明甲○○
      確有公訴人所指訴之前開犯行，揆諸首揭規定及說明，本
      案既不能證明甲○○犯罪，即應為無罪判決之諭知，以免
      冤抑。
據上論斷，應依刑事訴訟法第三百零一條第一項，判決如主文。
本案經檢察官黃文明到庭執行職務
中　　華　　民　　國　　94　　年　　9 　　月　　27　　日
                        臺灣臺北地方法院刑事第八庭
                            審判長法  官  陳德民
                                  法  官  孫曉青
                                  法  官  唐于智
上正本證明與原本無異。
如不服本判決，應於判決送達後10日內，向本院提出上訴狀。
                                  書記官  李玟郁
中　　華　　民　　國　　94　　年　　9 　　月　　29　　日
